【裁判字號】    98,易,3153
【裁判日期】    990226
【裁判案由】    妨害自由等
【裁判全文】
臺灣板橋地方法院刑事判決              98年度易字第3153號
公  訴  人  臺灣板橋地方法院檢察署檢察官
被      告  甲○○
選任辯護人  陳昶安律師
上列被告因重利等案件，經檢察官提起公訴（98年度偵字第7978
號），本院判決如下：
    主  文
甲○○以加害身體之事，恐嚇他人致生危害於安全，處拘役貳拾
伍日，如易科罰金，以新臺幣壹仟元折算壹日。
被訴重利部分無罪。
    事  實
一、甲○○與乙○○（原名俞亦安）原係朋友，因乙○○與其弟
    丙○○共同經營之速達利有限公司（下稱速達利公司，丙○○為登記負責人）積欠甲○○款項，經甲○○催討，乙○○
    及丙○○均未還款，甲○○為迫使乙○○姊弟出面償債，竟
    基於恐嚇之犯意，接續於民國98年2 月12日晚間9 時47分、
    同日晚間10時1 分、同日晚間10時17分，以其使用之門號
    0000000000號行動電話傳送內容為：「不要害怕敢作當要有
    責打電話回家問媽媽有多少人去你家找你們不要你媽受傷害
    趕快面對處理」、「請您姐出來處理債權錢不是用為何你要
    負責一人負責何必你負責如你受傷你媽媽怎麼辦」、「不對
    回家保護媽媽請姐聯絡債權人一人作事一人當」等簡訊至丙○○所使用之門號0000000000號行動電話，而以此加害丙○○及丙○○母親身體之事恐嚇丙○○，使丙○○心生畏懼，
    致生危害於安全。
二、案經臺北縣政府警察局移送臺灣板橋地方法院檢察署檢察官
    偵查起訴。
    理  由
壹、證據能力部分
    本判決後開所引用之被告甲○○以外之人於審判外之陳述（
    包括書面陳述），固均屬傳聞證據，惟公訴人、被告及辯護
    人就前揭審判外陳述之證據能力，於本院99年2 月10日審判
    期日中均表示不予爭執，且迄至言詞辯論終結前亦未再聲明
    異議。本院審酌上開證據資料製作時之情況，並無違法不當
    及證明力明顯過低之瑕疵，亦認為以之作為證據應屬適當，
    依刑事訴訟法第159 條之5 規定，認該等證據資料均有證據
    能力。
貳、有罪部分
一、訊據被告固坦承其曾於上開時間，接續以其使用之門號
    0000000000號行動電話傳送「不要害怕敢作當要有責打電話
    回家問媽媽有多少人去你家找你們不要你媽受傷害趕快面對
    處理」、「請您姐出來處理債權錢不是用為何你要負責一人
    負責何必你負責如你受傷你媽媽怎麼辦」、「不對回家保護
    媽媽請姐聯絡債權人一人作事一人當」等內容之簡訊至丙○○所使用之門號0000000000號行動電話之事實，惟否認有何
    恐嚇之犯行，辯稱：先前因速達利公司亟需資金過票，伊受
    乙○○及丙○○之請託，介紹其等向華通當鋪借款，當時丙○○有開立一張發票人為速達利公司之新臺幣（下同）
    165,000 元支票給華通當鋪之負責人戊○○，戊○○表示伊
    係介紹人，要求伊在支票後方背書以示負責。其後因丙○○
    並未按期給付利息及本金，上開支票經提示後又遭退票，因
    戊○○要求伊支付利息並負背書人責任，伊遂先後支付一期
    利息15,000元及本金165,000 元予戊○○，是伊已自原債權
    人戊○○處承受伊對乙○○及丙○○165,000 元之債權，為
    乙○○及丙○○之合法債權人。而伊與乙○○已相識十餘年
    ，一直維持良好的關係，乙○○及丙○○因速達利公司經營
    不善，時常有人至公司催討債務，伊以行動電話傳送該等簡
    訊至丙○○使用之手機，僅係出於關心與督促乙○○及丙○○還款之目的，提醒其等勇於面對，伊絕無恐嚇之意，且上
    開簡訊之內容僅陳述事實，亦不致於使乙○○及丙○○心生
    恐懼等語。經查：
(一)、被告於98年2 月12日晚間9 時47分至10時17分間，接續以其
    使用之門號0000000000號行動電話，傳送如上內容之簡訊至
    丙○○使用之行動電話之事實，業據被告於本院審理中自白
    不諱，核與證人丙○○於偵查及本院審理中證述之情節相符
    ，並有上開簡訊照片2 張在卷可稽（見偵查卷第108 頁、第
    109 頁），此部分自堪認定。又被告現持有前揭丙○○所開
    立發票人為速達利公司之165,000 元支票，為速達利公司之
    債權人，丙○○及乙○○尚應負責償還還被告165,000 元款
    項等情，亦據證人丙○○於本院審理中證述無訛，核與被告
    之供述相符，並有上開速達利公司之支票1 紙、退票理由單
    2 紙及本院簡易庭調解筆錄1 份（見偵查卷第128 頁、第
    136 頁、第137 頁）在卷為憑，亦堪認屬實。
(二)、按刑法第305 條之恐嚇罪，所稱以加害生命、身體、自由、
    名譽、財產之事，恐嚇他人者，係指以使人生畏怖心為目的
    ，而通知將加惡害之旨於被害人而言，至行為人主觀上是否
    確有實現加害之意圖或決心，則非所問（最高法院52年台上
    字第751 號判例、75年度台上字第5480號判決意旨可資參照
    ）。又所謂恐嚇，指凡一切言語、舉動足以使人生畏怖心者
    均屬之，而該言語或舉動是否足以使他人生畏怖心，應依社
    會一般觀念衡量之。觀諸被告傳送予丙○○之前開簡訊內容
    ，被告對丙○○告知「不要你媽受傷」、「如你受傷你媽媽
    怎麼辦」、「回家保護媽媽」等語，係以丙○○及丙○○母
    親身體安全將受危害之事通知丙○○，衡酌其用語及社會一
    般觀念，客觀上已足使丙○○對於自身及其母之身體將受危
    害或威脅而生畏怖之心，證人丙○○於閱覽上開簡訊後，亦
    確心生畏懼乙節，復據證人丙○○於偵查及本院審理中證述
    明確。再佐以證人丙○○於偵查及本院審理中證稱：98年1
    月中旬之後，被告有跟伊催討債務。伊在接到這些簡訊前，
    被告一直打電話到伊手機，伊不敢接。有一次伊有接到被告
    之電話被告要伊還錢出來解決，口氣不太好等語，可知被告
    對於丙○○所積欠之債務，催討甚殷，且電話中語氣不佳，
    足見被告對於丙○○非無不滿之意，其以行動電話傳送如前
    簡訊予丙○○，主觀上應有恐嚇之犯意，亦可認定。至被告
    是否確有加害丙○○或丙○○母親之意圖或舉措，均對其恐
    嚇犯行之成立不生影響。被告雖另辯稱因時常有其他債權人
    至速達利公司催討債務，其僅係基於關心，欲提醒丙○○及
    乙○○勇於面對債務，且其僅陳述事實云云。惟丙○○或速
    達利公司積欠債務與丙○○或其母身體將受傷害乙節並無關
    聯，被告倘若出於關切及善意，欲勸說丙○○勇敢面對債權
    人，又何須提及丙○○或丙○○之母身體恐受加害之事。且
    被告自承其與速達利公司之其他債權人並不認識，亦未見被
    告敘明該等債權人究竟對丙○○或其家人有何傷害或不法之
    舉止，則被告傳送上開簡訊予丙○○，自難認係單純陳述事
    實，被告前開所辯，要不足採。
(三)、綜前，被告恐嚇犯行事證明確，應堪認定。
二、核被告所為，係犯刑法第305 條之恐嚇危害安全罪。被告基
    於單一之恐嚇犯意，於密接之時間，傳送前開數簡訊予丙○○，且侵害同一法益，為接續犯，僅論以一恐嚇罪。公訴意
    旨雖認被告傳送上開簡訊予丙○○，係以一行為同時恐嚇丙○○及乙○○，然被告傳送簡訊之對象既係丙○○，丙○○
    之手機亦非與乙○○共用，則被告上開所為，究係如何恐嚇
    乙○○及使乙○○心生畏懼，公訴人並未加以說明及舉證相
    佐。且乙○○於本院審理中，已證稱其在本案借款後，並未
    收受奇怪之簡訊（見本院99年2 月3 日審判筆錄第9 頁），
    被告既知曉乙○○之行動電話，其果有恐嚇乙○○之犯意，
    自可將相同內容之簡訊傳送予乙○○，不必透由丙○○事後
    轉告之方式使乙○○輾轉得知，且丙○○是否會將收受簡訊
    之內容告知乙○○，亦非被告所得掌控，是公訴意旨認被告
    同有恐嚇乙○○之犯行，實嫌率斷，惟此部分與被告上開經
    本院論罪科刑部分有想像競合犯之裁判上一罪關係，爰不另
    為無罪之諭知。
三、爰審酌被告並無前科，有臺灣高等法院被告前案紀錄表在卷
    可按，其因亟欲催討債務，未思理性處理，而以傳送行動電
    話簡訊之方式恐嚇丙○○，其行為實屬不當，兼衡其犯罪動
    機、目的、其行為所致告訴人心生畏懼之程度、犯罪後否認
    犯行之態度等一切情狀，量處如主文所示之刑，並諭知易科
    罰金之折算標準。
參、無罪部分
一、公訴意旨另以：被告明知乙○○與丙○○共同經營之速達利
    公司有資金需求而急需用錢，竟基於收取重利之犯意，於97
    年11月12日中午12時30分許，由被告帶同丙○○前往戊○○
    所經營位在臺北縣板橋市○○路119 號之「華通當舖」內，
    先由被告私下將款項交予戊○○，再由戊○○以「華通當舖
    」名義借款165,000 元予乙○○，款項由丙○○代為收受，
    先預扣15,000元利息，並約定每月為1 期，每期需繳交
    15,000元利息，當場由丙○○交付票面金額為165,000 元、
    發票人為速達利有限公司之支票1 紙予戊○○後，再由戊○○轉交予被告，至98年3 月5 日為警查獲時止，被告已向乙○○收取16,500元之利息，而取得相當於月息10分，即年息
    120 分之重利，以此方式取得與原本顯不相當之重利，因認
    被告涉犯刑法第344 條之重利罪嫌。
二、按犯罪事實應依證據認定之，無證據不得認定犯罪事實；不
    能證明被告犯罪者，應諭知無罪之判決，刑事訴訟法第154
    條第2 項、第301 條第1 項分別定有明文。又刑事訴訟法第
    161 條第1 項明定：檢察官就被告犯罪事實，應負舉證責任
    ，並指出證明之方法。依此，檢察官對於起訴之犯罪事實，
    應負提出證據及說服之實質舉證責任。倘其所提出之證據，
    不足為被告有罪之積極證明，或其指出證明之方法，無從說
    服法院形成被告有罪之心證，基於無罪推定之原則，自應為
    被告無罪判決之諭知（最高法院92年台上字第128 號判例意
    旨參照）。
三、質之被告堅詞否認有何重利犯行，辯稱：之前因速達利公司
    亟需資金過票，伊受乙○○及丙○○之請託，介紹其等向華
    通當鋪借款，並親自帶丙○○前往華通當鋪向當鋪負責人戊○○借款，由丙○○與戊○○洽談借款利息等事項。之後，
    伊應戊○○之要求，在丙○○交付之速達利公司支票上背書
    。然該支票於98年1 月15日提示後遭退票，戊○○要求伊支
    付利息並負背書人責任，伊遂於98年1 月15日先簽發1 張
    165,000 元之本票予戊○○以供擔保，再於98年1 月19日匯
    款一期利息15,000元予戊○○，並於98年2 月13日前往新光
    人壽，利用保險單借款，從中取出165,000 元，由被告所經
    營公司之會計己○○將該筆165,000 元現金交付予戊○○本
    人及取回被告簽發之上開本票。伊並未事先拿錢給戊○○或
    丁○○，委託戊○○或丁○○以華通當鋪之名義借款予丙○○，亦未從中取得任何利益等語。
四、經查：
(一)、97年11月12日，因速達利公司亟需資金周轉，乙○○及丙○○經由被告介紹，得知可向華通當鋪借款，被告並於當日帶
    同丙○○前往華通當鋪接洽借款事宜，丙○○自丁○○處借
    得165,000 元，扣除第一期利息15,000元後，丙○○實際取
    得現金150,000 元，丙○○則當場交付發票人為速達利公司
    ，金額165,000 元，其後有被告背書之支票1 紙予丁○○。
    嗣後丙○○及乙○○僅償還一次利息（即第二期利息）
    15,000元予華通當鋪，其後均未再償還任何本息。丙○○約
    於98年1 月下旬，曾收受華通當鋪所傳送之簡訊，內容略為
    被告已為丙○○清償款項，是前開借款之債權已經由當鋪轉
    讓予被告等情，業據證人丙○○、乙○○於警詢、偵查及本
    院審理中證述歷歷，並有上開速達利公司支票1 紙及「胡志
    昇」（丁○○對外自稱）名片1 張在卷可稽，經核除丙○○
    於華通當舖接洽之對象與被告所辯互有出入（丙○○稱其與
    丁○○接洽，被告稱丙○○係與戊○○接洽）外，餘均與被
    告供述之情節大致相符。再被告辯稱其曾於98年1 月19日代
    丙○○償還一期利息15,000元予戊○○，並於98年2 月13日
    前往新光人壽，利用保險單借款，再將其中之165,000 元，
    委由己○○交付予戊○○本人等節，亦經證人己○○於本院
    審理中到庭具結證述明確，復有匯款申請書、新光人壽保險
    單借據影本4 紙在卷可憑，足見被告上開所辯，並非無據。
(二)、證人即華通當鋪負責人戊○○於本院審理中雖證稱：97年11
    月12日伊有在華通當鋪將錢交給丙○○，但錢是被告當天在
    當鋪裡面交給伊的，因為那時丙○○要借錢，被告怕丙○○
    不還錢，所以透過華通當鋪處理，以華通當鋪之名義借款給
    丙○○。被告交錢給伊時，並未說明該疊鈔票有多少錢及如
    何與丙○○約定借款之內容，伊在交錢給丙○○時，亦未說
    何時還錢及利息多寡，因為錢是被告借出的，伊只是幫忙而
    已。當天丙○○有交一張他們公司之支票作擔保，伊有幫忙
    提示支票，之後伊就將支票交給被告（見本院99年2 月3 日
    審判筆錄第29頁至第38頁）。證人丁○○亦於本院審理中證
    陳：華通當鋪以前是伊經營的，96年4 、5 月間即已頂讓給
    戊○○。97年11月12日被告帶人到當鋪，伊當時在當鋪裡泡
    茶，伊有看到戊○○拿錢給丙○○，後來伊聽戊○○及被告
    說是被告拿錢給戊○○，再由戊○○交給丙○○，但相關細
    節、後續還款狀況及催討狀況伊均不清楚等語（見同上審判
    筆錄第39頁至第44頁）。然證人戊○○既係華通當鋪之負責
    人，證人丁○○則係丙○○所指代表華通當鋪與其接洽借款
    事項之人，證人戊○○、丁○○於本案警、偵調查時，亦均
    因涉有重利罪嫌而經以被告身分移送及偵查，是就何人方係
    本案實際借出款項之人，證人戊○○、丁○○與被告顯然利
    害相反，其二人所為不利於被告之證述或供述，已難逕予採
    信。且觀之證人戊○○所述，如其確因被告所請，同意以華
    通當鋪之名義借款予丙○○，實際借貸者乃被告，戊○○豈
    有不先問明被告所交付之款項多寡、欲如何約定利息、清償
    日等節，否則丙○○稍後如向戊○○詢及借款相關事項，豈
    非當場露出破綻，是戊○○證稱其僅單純為被告轉交借款予
    丙○○，對於該筆借款之金額、利息等事項均一概不知，實
    難採信。復依證人丙○○於警詢、偵查及本院審理中之證述
    ，其至華通當鋪借款當天，乃當鋪人員要求其在支票之金額
    欄填寫165,000 元，如戊○○及丁○○2 人對於借款之金額
    均渾然未知，又如何要求丙○○填寫支票金額以供擔保。再
    者，證人丁○○於警詢中，原供稱係被告請其代為出面放款
    ，當天被告交給其165,000 元，其即全數交給丙○○，並未
    預扣，其拿到丙○○開立之支票後就交給被告，被告叫戊○○拿去銀行兌領云云（見偵查卷第19頁至第23頁），是證人
    丁○○就其參與本案之過程、角色，前後所述顯有齟齬，亦
    與證人戊○○於本院審理中之證詞不符，本件當難僅以證人
    戊○○、丁○○2 人顯有瑕疵之證詞，遽入被告於罪。
(三)、另證人乙○○於本院審理中證陳：在97年11月12日前，伊並
    未向被告提過速達利公司需要工程款之事，當天被告來伊公
    司，伊問被告有無朋友可以借錢，被告說他朋友可以借，並
    在公司打電話給當鋪的人聯絡（見同上審判筆錄第4 頁、第
    10頁），證人丙○○於本院審理中亦證稱：在97年11月12日
    前，伊並未向被告提過速達利公司需要借錢。97年11月12日
    被告介紹當鋪並幫忙打電話給當鋪，伊忘記是伊與乙○○主
    動請被告幫忙籌錢或被告主動詢問渠等。當天伊與被告同坐
    一台車從公司直接到當鋪，沒有去其他地方，被告到當鋪後
    ，一直在伊身邊，並未離開伊視線等語（見同上審判筆錄第
    16頁至第25頁），是依證人乙○○、丙○○所言，其等在97
    年11月12日前，均未主動告知被告速達利公司欠缺資金之事
    ，且97年11月12日當日，係乙○○詢問被告後，被告始介紹
    華通當鋪予乙○○及丙○○，而被告陪同丙○○前往華通當
    鋪借款，途中並未離開至金融機構或自動提款機提款，於當
    鋪內亦全程跟隨在丙○○身邊，則被告如何知悉證人乙○○
    、丙○○於97年11月12日當日有借貸資金之需求及其金額，
    而得事先備妥款項前往速達利公司，且得於丙○○一同前往
    當鋪之情況下，乘丙○○不注意之短暫空檔，交付款項予戊○○或丁○○並告知原委，又如何確定華通當鋪之人必會同
    意其要求配合出借名義借款予丙○○，凡此俱徵證人戊○○
    證稱是被告當天在當鋪內事先將錢交給其，其僅單純轉交予
    丙○○云云，顯有可疑而難以遽信。
(四)、公訴意旨雖另執被告使用之0000000000號行動電話之通聯紀
    錄（見偵查卷第111 頁至第130 頁），指稱被告該支行動電
    話於前揭速達利公司支票之發票日98年1 月14日前，即與乙○○使用之0000000000行動電話有多次通聯之紀錄，足見被
    告於偵查中辯稱其於98年1 月15日始取得上開票據債權與事
    實不符，否則何須與98年1 月15日前即以電話聯絡乙○○返
    還借款等語。惟上開通聯紀錄並未顯示相關通話內容，被告
    與乙○○原係朋友，其二人互有通話往來，本屬情理之常，
    公訴意旨認98年1 月間被告與乙○○之通話均係被告用以聯
    繫返還借款事宜，已乏積極實證相佐。縱認該等通話均係被
    告促請乙○○還款，惟如前所述，被告既曾於上開速達利公
    司支票上背書，其唯恐乙○○、丙○○未依時償付本息，致
    其遭華通當鋪之人行使追索權，其於上開票據發票日前以電
    話督促乙○○還款，亦當有可能，上開通聯紀錄，不足作為
    不利於被告之認定甚明。
(五)、綜上所述，公訴人所舉事證，尚有合理性之懷疑存在，無從
    說服本院形成被告重利部分有罪之心證。此外，復查無任何
    積極事證足認被告確有重利之犯行，揆諸前揭說明，自應為
    被告此部分無罪之諭知，以昭審慎。
據上論斷，應依刑事訴訟法第299 條第1 項前段、第301 條第1
項前段，刑法第305 條、第41條第1 項前段，刑法施行法第1條
之1 第1 項、第2 項前段，判決如主文。
本案經檢察官陳姿雯到庭執行職務。
中    華    民    國    99    年    2     月    26    日
                  刑事第二十庭  法  官  吳佳穎
以上正本證明與原本無異
如不服本判決應於送達後10日內向本院提出上訴狀
                                書記官  黃炎煌
中    華    民    國    99    年    2     月    26    日
附錄本案論罪科刑法條全文：
中華民國刑法第305條
以加害生命、身體、自由、名譽、財產之事，恐嚇他人致生危害
於安全者，處2 年以下有期徒刑、拘役或3 百元以下罰金。

司法院資訊處製作；財團法人民間司法改革基金會備份。
